ACORDAO-COMPLETO-2580239

ACÓRDÃO 3574/2023 ATA 13/2023 - PRIMEIRA CÂMARA

VISTOS, relatados e discutidos estes autos de tomada de contas especial instaurada pelo Fundo Nacional de Saúde em razão da aplicação irregular de recursos do Sistema Único de Saúde no âmbito do Programa Farmácia Popular do Brasil - Aqui Tem Farmácia Popular, no período de 27/3/2012 a 2/10/2014,
ACORDAM os ministros do Tribunal de Contas da União, reunidos em sessão da Primeira Câmara, ante as razões expostas pelo relator, em:
9.1. considerar Marcelo Eduardo de Lima Nunes e Marcelo Eduardo de Lima Nunes Ltda. revéis, para todos os efeitos, dando-se prosseguimento ao processo, nos termos do art. 12, § 3º, da Lei 8.443/1992;
9.2. com fundamento nos arts. 1º, inciso I, 16, inciso III, alíneas "b" e "c", e 19 da Lei 8.443/1992, julgar irregulares as suas contas, condenando-os, solidariamente, ao pagamento do débito discriminado a seguir, atualizado monetariamente e acrescido dos juros de mora devidos calculados desde a data de ocorrência indicada até sua efetiva quitação, na forma da legislação vigente, fixando o prazo de 15 (quinze) dias, a contar do recebimento da notificação, para que seja comprovado, perante este Tribunal, o recolhimento da quantia ao Fundo Nacional de Saúde, nos termos do art. 23, inciso III, alínea "a", da referida lei c/c o art. 214, inciso III, alínea "a", do Regimento Interno, abatendo-se, na oportunidade, os valores já ressarcidos:
	DATA DA OCORRÊNCIA
	VALOR ORIGINAL
 (R$) 
	D/C

	27/03/2012
	           42,80 
	D

	27/03/2012
	         362,11 
	D

	30/03/2012
	           27,17 
	D

	30/03/2012
	         100,03 
	D

	27/04/2012
	           76,72 
	D

	27/04/2012
	         890,84 
	D

	12/06/2012
	         211,24 
	D

	12/06/2012
	         483,30 
	D

	14/06/2012
	           30,68 
	D

	14/06/2012
	         358,48 
	D

	27/07/2012
	         567,65 
	D

	27/07/2012
	     1.279,79 
	D

	23/08/2012
	         669,81 
	D

	23/08/2012
	     1.309,95 
	D

	23/08/2012
	             2,40 
	D

	10/09/2012
	             2,40 
	D

	10/09/2012
	         618,33 
	D

	10/09/2012
	     1.028,90 
	D

	08/10/2012
	         819,17 
	D

	08/10/2012
	     1.867,50 
	D

	08/11/2012
	           14,10 
	D

	08/11/2012
	     1.899,56 
	D

	08/11/2012
	     4.842,59 
	D

	18/12/2012
	             9,72 
	D

	18/12/2012
	     3.051,16 
	D

	18/12/2012
	   19.529,23 
	D

	30/12/2012
	           17,28 
	D

	30/12/2012
	     2.875,43 
	D

	30/12/2012
	   28.492,89 
	D

	19/02/2013
	         394,41 
	D

	19/02/2013
	     6.597,39 
	D

	07/03/2013
	         979,50 
	D

	07/03/2013
	     9.740,15 
	D

	14/03/2013
	           16,80 
	D

	14/03/2013
	           69,00 
	D

	14/03/2013
	   25.059,22 
	D

	08/04/2013
	           33,60 
	D

	08/04/2013
	     1.766,75 
	D

	08/04/2013
	   12.376,25 
	D

	16/04/2013
	     1.185,85 
	D

	16/04/2013
	     7.664,03 
	D

	31/05/2013
	     3.660,43 
	D

	31/05/2013
	   29.439,86 
	D

	04/06/2013
	           14,40 
	D

	04/06/2013
	     1.963,27 
	D

	04/06/2013
	   17.646,54 
	D

	01/07/2013
	     1.590,42 
	D

	01/07/2013
	     8.412,54 
	D

	02/07/2013
	     1.272,50 
	D

	02/07/2013
	   15.614,60 
	D

	26/07/2013
	     1.032,50 
	D

	26/07/2013
	     7.339,48 
	D

	29/07/2013
	         877,80 
	D

	29/07/2013
	   13.281,20 
	D

	30/08/2013
	     2.065,53 
	D

	30/08/2013
	     5.923,58 
	D

	01/10/2013
	     4.111,00 
	D

	01/10/2013
	     9.387,05 
	D

	02/10/2013
	     2.030,97 
	D

	02/10/2013
	     6.112,17 
	D

	12/11/2013
	     5.062,09 
	D

	12/11/2013
	   16.650,23 
	D

	06/12/2013
	     4.393,32 
	D

	06/12/2013
	   19.770,33 
	D

	30/12/2013
	         209,52 
	D

	30/12/2013
	     4.783,95 
	D

	30/12/2013
	   25.633,29 
	D

	07/02/2014
	     2.324,30 
	D

	07/02/2014
	         313,20 
	D

	07/02/2014
	   24.270,50 
	D

	28/02/2014
	     3.908,89 
	D

	28/02/2014
	         104,68 
	D

	28/02/2014
	   40.367,08 
	D

	16/04/2014
	     4.847,47 
	D

	16/04/2014
	   18.736,91 
	D

	12/05/2014
	     2.885,71 
	D

	12/05/2014
	   10.151,70 
	D

	30/05/2014
	     2.640,56 
	D

	30/05/2014
	   17.418,28 
	D

	07/07/2014
	     2.952,49 
	D

	07/07/2014
	   13.278,78 
	D

	31/07/2014
	     3.546,60 
	D

	31/07/2014
	   14.319,50 
	D

	01/08/2014
	         491,74 
	D

	01/08/2014
	     7.346,73 
	D

	01/09/2014
	     2.116,15 
	D

	01/09/2014
	   19.144,75 
	D

	09/09/2014
	         516,71 
	D

	09/09/2014
	     8.431,44 
	D

	01/10/2014
	     1.338,30 
	D

	01/10/2014
	   20.198,80 
	D

	02/10/2014
	         450,89 
	D

	02/10/2014
	     8.776,69 
	D

	31/07/2018
	         875,00 
	C

9.3. com fundamento no art. 57 da Lei 8.443/1992, aplicar-lhes multas no valor de R$ 100.000,00 (cem mil reais) , atualizadas monetariamente desde a data do presente acórdão até a do efetivo recolhimento, se pagas após o vencimento, na forma da legislação vigente, fixando o prazo de 15 (quinze) dias, a contar do recebimento da notificação, para que seja comprovado, perante este Tribunal, o recolhimento da quantia aos cofres do Tesouro Nacional, nos termos do art. 23, inciso III, alínea "a", da referida Lei c/c o art. 214, inciso III, alínea "a", do Regimento Interno do TCU;
9.4. com fundamento no art. 26 da Lei 8.443/1992, autorizar, se requerido, o pagamento da importância devida em até 36 (trinta e seis) prestações mensais e consecutivas, fixando o prazo de 15 (quinze) dias, a contar do recebimento da notificação, para que seja comprovado, perante este Tribunal, o recolhimento da primeira parcela, e de 30 (trinta) dias, a contar da anterior, para que seja comprovado o recolhimento das demais, devendo incidir sobre cada valor mensal os devidos acréscimos legais, na forma prevista na legislação vigente, além de alertá-los de que a falta de comprovação do recolhimento de qualquer parcela importará no vencimento antecipado do saldo devedor, nos termos do art. 217 do Regimento Interno do TCU;
9.5. com fundamento no art. 28 da Lei 8.443/1992, autorizar, desde logo, a cobrança judicial das dívidas, caso não atendidas as notificações;
9.6. com fundamento no art. 16, § 3º, da Lei 8.443/1992 c/c o art. 209, § 7º, do Regimento Interno, remeter cópia desta deliberação à Procuradoria da República no Paraná, para adoção das medidas que entender cabíveis;
9.7. dar ciência deste acórdão ao Fundo Nacional de Saúde e aos responsáveis.

Tomada de Contas Especial em razão de aplicação irregular de recursos do Sistema Único de Saúde no âmbito do Programa Farmácia Popular do Brasil - Aqui Tem Farmácia Popular.

Primeira Câmara

Fundo Nacional de Saúde - MS.

3. Responsáveis: Marcelo Eduardo de Lima Nunes (XXX.846.709-XX); Marcelo Eduardo de Lima Nunes Ltda. (13.482.109/0001-54).

13.1. Ministros presentes: Walton Alencar Rodrigues (Presidente), Benjamin Zymler, Jorge Oliveira e Jhonatan de Jesus (Relator).
13.2. Ministro-Substituto presente: Weder de Oliveira.

JHONATAN DE JESUS

Adoto como relatório a instrução da então Secretaria de Controle Externo de Tomada de Contas Especial - SecexTCE (peça 78) , acolhida pelas instâncias superiores (peças 79 e 80) e pelo Ministério Público junto ao TCU - MPTCU (peça 81) :
	"INTRODUÇÃO
	Cuidam os autos de Tomada de Contas Especial instaurada pelo Fundo Nacional de Saúde/Ministério da Saúde (FNS/MS) , em desfavor do estabelecimento comercial Marcelo Eduardo de Lima Nunes - Eireli, solidariamente com o Sr. Marcelo Eduardo de Lima Nunes, em razão da aplicação irregular de recursos do Sistema Único de Saúde (SUS) no âmbito do Programa Farmácia Popular do Brasil - Aqui Tem Farmácia Popular (PFPB) , no período de 27/3/2012 a 2/10/2014, o que teria ocasionado um prejuízo de R$ 576.521,60, em valores históricos, aos cofres do FNS.
	HISTÓRICO
	Programa Farmácia Popular do Brasil
O Farmácia Popular do Brasil é um programa do Governo Federal que procura ampliar o acesso da população a medicamentos necessários para o tratamento de doenças com grande ocorrência no país.
As farmácias e drogarias que aderem ao programa fornecem aos cidadãos, de forma gratuita, medicamentos para o tratamento de hipertensão, diabetes e asma. Além destes, são disponibilizados, com até 90% de desconto, medicamentos para rinite, dislipidemia, doença de Parkinson, osteoporose, glaucoma, anticoncepcionais e fraldas geriátricas. 
Para ter acesso ao medicamento, o cidadão precisa comparecer ao estabelecimento credenciado portando CPF próprio, receita médica válida e documento com foto, bem como assinar o cupom vinculado e o cupom fiscal no ato da aquisição.
Para cada dispensação realizada, o Ministério da Saúde reembolsa o comerciante conforme a tabela de referência de preços de medicamentos, disponibilizada em: http://portalms.saude.gov.br/acoes-e-programas/farmacia-popular/legislacao.
O cadastro dos estabelecimentos da rede privada de comércio farmacêutico se dá mediante a entrega da documentação solicitada e o preenchimento do formulário de inscrição e do Requerimento e Termo de Adesão (RTA) .
A participação no Programa Farmácia Popular do Brasil - PFPB é voluntária e as farmácias e drogarias que pretendem participar devem assinar termo no qual declaram estar cientes do conteúdo e das exigências da Portaria que rege o Programa, as quais aceitam e se comprometem a cumprir.
	Auditoria do Denasus e Instauração da TCE
A presente TCE originou-se de constatações do Departamento Nacional de Auditoria do SUS (Denasus) em auditoria realizada entre 5/8/2015 a 19/2/2016, com a finalidade de avaliar a execução do Programa Farmácia Popular do Brasil junto ao estabelecimento comercial Marcelo Eduardo de Lima Nunes - Eireli, abrangendo o período de janeiro/2012 a outubro/2014, com foco no cumprimento das normas estabelecidas pela Portaria GM/MS nº 184/2011, vigente de 3/2/2011 a 14/5/2012, e Portaria GM/MS nº 971/2012, vigente de 15/5/2012 a 27/1/2016, que dispõem sobre o Programa Farmácia Popular do Brasil.
De acordo com o Relatório de Auditoria nº 15670 do Denasus e seus anexos (peça 3) , foram constatadas irregularidades que representavam débito de R$ 576.521,60, em valores históricos.
Foram constatadas, no referido Relatório, as seguintes irregularidades:
2.1. Irregularidade nas dispensações e/ou na documentação comprobatória de dispensações de medicamentos do Programa Farmácia Popular do Brasil, caracterizada por:
registro de dispensação de medicamentos sem notas fiscais que comprovem a aquisição, contrariando o disposto nos arts. 27, 43, e 44 da Portaria GM/MS nº 184/2011, vigente de 3/2/2011 a 14/5/2012; e nos arts. 23, 39 e 40 da Portaria GM/MS nº 971/2012, vigente de 15/5/2012 a 27/1/2016. Evidência: constatação 395179 (peça 3, p. 6-8) ;
registro de dispensação de medicamentos em nome de pessoas falecidas, contrariando o disposto nos arts. 25 e 27 da Portaria GM/MS nº 184/2011, vigente de 3/2/2011 a 14/5/2012; e nos arts. 21 e 23 da Portaria GM/MS nº 971/2012, vigente de 15/5/2012 a 27/1/2016. Evidência: constatação 395211 (peça 3, p. 11-12) ;
não apresentação de cópia do cupom fiscal, cupom vinculado e/ou receitas médicas solicitados, contrariando o disposto nos arts. 25, 26, 27, 43 e 44 da Portaria GM/MS nº 184/2011, vigente de 3/2/2011 a 14/5/2012; e nos arts. 21, 22, 23, 39 e 40 da Portaria GM/MS nº 971/2012, vigente de 15/5/2012 a 27/1/2016. Evidência: constatação 398693 (peça 3, p. 8-10) ;
apresentação de cupom fiscal, cupom vinculado e/ou receitas médicas com irregularidades, contrariando o disposto no art. 44 da Portaria GM/MS nº 184/2011, vigente de 3/2/2011 a 14/5/2012; e no art. 40 da Portaria GM/MS nº 971/2012, vigente de 15/5/2012 a 27/1/2016. Evidência: constatação 395206 (peça 3, p. 10-11) .
O detalhamento do débito apurado pelo Denasus consta da peça 3, p. 14-55. 
Diante das constatações o Denasus deu oportunidade de defesa aos responsáveis, em obediência aos princípios constitucionais que asseguram o direito ao contraditório e à ampla defesa, como demonstram as notificações expedidas em 15/12/2015 (peças 18-19) . Conforme cita o Relatório de Auditoria nº 15670, os responsáveis não apresentaram justificativas.  
Superada a fase de defesa administrativa, foram emitidas notificações de cobrança pela Secretaria Executiva do FNS aos responsáveis, em ofícios emitidos em 26/7/2016 e 18/6/2018 (peças 22-24 e 27-29) , bem como Editais, publicados no D.O.U em 18/8/2016, 15/9/2016 e datados em 10/9/2020 (peças 25-26 e 30-31) .
Assim, o motivo que levou à instauração da presente Tomada de Contas Especial está materializado por prejuízo causado pelo estabelecimento comercial Marcelo Eduardo de Lima Nunes - Eireli ao Programa Farmácia Popular do Brasil, no valor histórico de R$ 576.521,60, no período de 27/3/2012 a 2/10/2014, tendo em vista irregularidades que contrariaram as normas vigentes à época, especialmente a Portaria GM/MS nº 184/2011, vigente de 3/2/2011 a 14/5/2012, e Portaria GM/MS nº 971/2012, vigente de 15/5/2012 a 27/1/2016, frente às constatações apontadas no Relatório de Auditoria nº 15670 do Denasus (peça 3) e consolidadas na Matriz de Responsabilização acostada pelo órgão instaurador (peça 49) .
Com base no Relatório de Auditoria do Denasus e com fundamento na IN/TCU 71/2012, alterada pela IN/TCU 76/2016 e DN/TCU 155/2016, o Fundo Nacional de Saúde autorizou a instauração de Tomada de Contas Especial (peças 1-2) .
O Relatório Completo do Tomador de Contas Especial nº 539/2020 (peça 50) registra a apuração de fatos, a quantificação do dano, bem como a identificação dos responsáveis, nos termos do art. 2º da IN TCU 71/2012.
Registra, ainda, que foi dada oportunidade de defesa aos responsáveis, conforme as notificações relacionadas no item "5" do relatório do tomador, expedidas visando a regularização das contas e o ressarcimento do dano (peça 50) . 
Em consulta ao SISGRU, o tomador de contas identificou uma devolução no valor de R$ 875,00, a qual foi creditada aos responsáveis (item 7 do relatório do tomador de contas, peça 50, p. 16) .
Por fim, concluiu pela responsabilização do estabelecimento comercial Marcelo Eduardo de Lima Nunes - Eireli, solidariamente com o Sr. Marcelo Eduardo de Lima Nunes, quantificando-se o débito no valor de R$ 932.214,60, atualizado em 27/11/2020 (peça 50, p. 1) . A inscrição em conta de responsabilidade, no SIAFI, foi efetuada mediante a Nota de Lançamento de Sistema nº 2020NS088807, de 27/11/2020 (peça 51) .
Uma vez concluída a TCE no âmbito do Fundo Nacional de Saúde, esta foi remetida à Controladoria-Geral da União, a qual emitiu o 	Relatório de Auditoria nº 3243/2020 (peça 53) , que anui com as conclusões do Relatório de Auditoria nº 15670 do Denasus (peça 3) e Relatório de Tomada de Contas Especial nº 539/2020 (peça 50) . 
Diante disso, a Secretaria de Controle Interno certificou a irregularidade das contas (peça 54) , acompanhado do parecer do dirigente do órgão de controle interno (peça 55) , tendo o Ministro de Estado da Saúde registrado o conhecimento das conclusões daquele órgão de controle interno (peça 56) . 
Autuada no TCU em 4/5/2021, foi realizada Instrução Preliminar com proposta de citação (peça 59) do estabelecimento comercial Marcelo Eduardo de Lima Nunes - Eireli (CNPJ 13.482.109/0001-54) e do Sr. Marcelo Eduardo de Lima Nunes (CPF XXX.846.709-XX) , a qual obteve parecer favorável da Subunidade (peça 60) e da Unidade (peça 61) . 
Os responsáveis foram citados por meio dos seguintes expedientes:
	Natureza
	Comunicação 
	Data de expedição
	Peça
	Destinatário
	Origem do endereço
	Data da ciência ou motivo da devolução
	Peça da ciência
	Peça da Resposta

	Citação
	Edital 1194/2022-Seproc
	13/09/2022
	74
	Marcelo Eduardo de Lima Nunes
	Receita Federal
	14/09/2022
	75
	Não houve

	Citação
	Ofício 10486/2022-Seproc
	28/03/2022
	67
	Marcelo Eduardo de Lima Nunes
	Receita Federal
	06/04/2022
	69
	Não houve

	Citação
	Ofício 10487/2022-Seproc
	28/03/2022
	66
	Marcelo Eduardo de Lima Nunes
	TSE
	Número inexistente
	Não houve
	Não houve

	Citação
	Ofício 10488/2022-Seproc
	28/03/2022
	65
	Marcelo Eduardo de Lima Nunes - Eireli
	Receita Federal
	Desconhecido
	Não houve
	Não houve

	Citação
	Ofício 23960/2022-Seproc
	20/06/2022
	72
	Marcelo Eduardo de Lima Nunes - Eireli
	Cadastros de cia. de energia, telefonia etc.
	Número inexistente
	Não houve
	Não houve

Transcorrido o prazo regimental, os responsáveis Marcelo Eduardo de Lima Nunes - Eireli e Marcelo Eduardo de Lima Nunes permaneceram silentes, devendo ser considerados revéis, nos termos do art. 12, §3º, da Lei 8.443/1992.
	AVALIAÇÃO DA OCORRÊNCIA DE PRESCRIÇÃO
Em relação à prescrição, o Supremo Tribunal Federal - STF, no Recurso Extraordinário - RE 636.886, fixou a tese, com repercussão geral reconhecida, de que "é prescritível a pretensão de ressarcimento ao erário fundada em decisão de Tribunal de Contas" (Tema 899) . Posteriormente, o próprio TCU regulamentou o assunto por meio da Resolução TCU 344, de 11/10/2022, publicada em 21/10/2022, à luz do disposto na Lei 9.873/1999, estabelecendo que "prescrevem em cinco anos as pretensões punitiva e de ressarcimento" nos processos de controle externo, conforme o art. 2º, da referida norma.
Quanto ao termo inicial da contagem do prazo prescricional, o art. 4º prevê o seguinte:
Art. 4° O prazo de prescrição será contado:
I - da data em que as contas deveriam ter sido prestadas, no caso de omissão de prestação de contas;
II - da data da apresentação da prestação de contas ao órgão competente para a sua análise inicial;
III - do recebimento da denúncia ou da representação pelo Tribunal ou pelos órgãos de controle interno, quanto às apurações decorrentes de processos dessa natureza;
IV - da data do conhecimento da irregularidade ou do dano, quando constatados em fiscalização realizada pelo Tribunal, pelos órgãos de controle interno ou pelo próprio órgão ou entidade da Administração Pública onde ocorrer a irregularidade;
V - do dia em que tiver cessado a permanência ou a continuidade, no caso de irregularidade permanente ou continuada.
No que se refere às causas de interrupção da prescrição, o art. 5º dispõe:
Art. 5º A prescrição se interrompe:
I - pela notificação, oitiva, citação ou audiência do responsável, inclusive por edital; 
II - por qualquer ato inequívoco de apuração do fato;
III - por qualquer ato inequívoco de tentativa de solução conciliatória; 
IV - pela decisão condenatória recorrível.
§ 1° A prescrição pode se interromper mais de uma vez por causas distintas ou por uma mesma causa desde que, por sua natureza, seja repetível no curso do processo.
§ 2° Interrompida a prescrição, começa a correr novo prazo a partir do ato interruptivo.
§ 3º Não interrompem a prescrição o pedido e concessão de vista dos autos, emissão de certidões, prestação de informações, juntada de procuração ou subestabelecimento e outros atos de instrução processual de mero seguimento do curso das apurações.
No caso concreto, por se tratar de irregularidade continuada, o termo inicial da contagem do prazo prescricional é a data do último fato gerador (art. 4º, V) : 2/10/2014.
Ademais, verificam-se, nos presentes autos, os seguintes eventos processuais interruptivos da prescrição, ocorridos tanto na fase interna, quanto na fase externa desta TCE:
2.2. Fase interna:
notificações para apresentação de defesa, expedidas em 15/12/2015 (peças 18-19) ; 
emissão do Relatório de Auditoria nº 15670, em 5/4/2016 (peça 3) ;
notificações de cobrança, expedidas em 26/7/2016 e 18/6/2018 (peças 22-24 e 27-29) , bem como Editais, publicados no D.O.U em 18/8/2016, 15/9/2016 (peças 25-26 e 30-31) ;
despacho de instauração da TCE, emitido em 29/10/2020 (peça 2) ;
emissão do Relatório Completo do Tomador de Contas Especial nº 539/2020, em 30/11/2020 (peça 50) ;
emissão do Relatório da CGU nº 3243/2020, em 3/2/2021 (peça 53) 
2.3. Fase externa:
autuação da Tomada de Contas Especial no âmbito do Tribunal de Contas da União, em 4/5/2021;
citação, realizada no âmbito do TCU, em 28/3/2022, 20/6/2022 e 13/9/2022 (peças 65-67, 72 e 74) .
Ao se analisar o termo inicial da contagem do prazo de prescrição, bem como a sequência de eventos processuais indicados no item anterior, os quais têm o condão de interromper a fluência do prazo prescricional, nos termos do art. 5º da Resolução TCU n. 344/2022, conclui-se que não houve o transcurso do prazo de 5 (cinco) anos entre cada evento processual e o seguinte. Portanto, levando-se em consideração o entendimento do STF acima mencionado, bem como a vigente regulamentação do Tribunal, não ocorreu, nos autos, a prescrição da pretensão sancionatória e ressarcitória para o TCU.
	Avaliação da Prescrição Intercorrente no Âmbito do Tribunal
A RESOLUÇÃO - TCU 344, de 11 de outubro de 2022, estabelece que:
Art. 8º Incide a prescrição intercorrente se o processo ficar paralisado por mais de três anos, pendente de julgamento ou despacho, sem prejuízo da responsabilidade funcional decorrente da paralisação, se for o caso. 
§ 1° A prescrição intercorrente interrompe-se por qualquer ato que evidencie o andamento regular do processo, excetuando-se pedido e concessão de vista dos autos, emissão de certidões, prestação de informações, juntada de procuração ou subestabelecimento e outros atos que não interfiram de modo relevante no curso das apurações.
§ 2° As causas suspensivas e interruptivas da prescrição principal também suspendem ou interrompem a prescrição intercorrente.
Levando-se em consideração a vigente regulamentação do Tribunal, bem como os eventos processuais interruptivos da prescrição na fase externa, conclui-se que não houve o transcurso do prazo de 3  (três) anos entre cada evento processual e o seguinte, e consequentemente não ocorreu a prescrição intercorrente.
	ANÁLISE DOS PRESSUPOSTOS DE PROCEDIBILIDADE DA IN/TCU 71/2012
	Viabilidade do Exercício do Contraditório e Ampla Defesa
Verifica-se que não há prejuízo ao contraditório e à ampla defesa, uma vez que não houve o transcurso de mais de dez anos desde o fato gerador sem que tenha havido a notificação dos responsáveis pela autoridade administrativa federal competente (art. 6º, inciso II, c/c art. 19 da IN/TCU 71/2012, modificada pela IN/TCU 76/2016) , pois os recursos transferidos e as despesas impugnadas referem-se aos exercícios de 2012 a 2014, e os responsáveis foram notificados sobre as irregularidades pela autoridade administrativa competente em 15/12/2015 (peças 18-19) .
	Valor de Constituição da TCE
Verifica-se, também, que o valor atualizado do débito apurado (sem juros) em 1/1/2017 é de R$ 729.038,61, portanto superior ao limite mínimo de R$ 100.000,00, na forma estabelecida conforme os arts. 6º, inciso I, e 19 da IN/TCU 71/2012, modificada pela IN/TCU 76/2016.
	VERIFICAÇÃO DA EXISTÊNCIA DE OUTROS DÉBITOS
Em atenção ao comando contido no item 9.4 do Acórdão 1772/2017-TCU-Plenário (Relator Ministro-Substituto Augusto Sherman) , e em atendimento ao disposto no art. 6º, § 1º, da Instrução Normativa TCU 71/2012, informa-se que não foi constatada a existência de outros débitos imputáveis aos responsáveis arrolados nestes autos em demais processos em tramitação no Tribunal. 
	EXAME TÉCNICO
	Esgotamento da via administrativa do Ministério da Saúde para ressarcimento do dano
Preliminarmente, oportuno consignar que, nos termos do art. 23, § 1º, do Decreto 7.827/2012, que regulamenta a Lei Complementar 141/2012, e item 9.3.5.2 do Acórdão 1072/2017-TCU-Plenário (Relator Ministro Bruno Dantas) , foram esgotadas, na via administrativa de controle interno do Ministério da Saúde, as medidas para ressarcimento do dano, conforme notificações aos responsáveis em 26/7/2016 e 18/6/2018 (peças 22-24 e 27-29) , bem como Editais, publicados no D.O.U em 18/8/2016, 15/9/2016 e datados em 10/9/2020 (peças 25-26 e 30-31) .
	Caracterização das irregularidades geradoras do dano ao erário
Extrai-se da situação sintetizada na seção "histórico" desta instrução que o tomador de contas identificou como ilícito gerador do dano as seguintes irregularidades, o que teria ocasionado um prejuízo de R$ 576.521,60:
2.4. Irregularidade nas dispensações e/ou na documentação comprobatória de dispensações de medicamentos do Programa Farmácia Popular do Brasil, caracterizada por:
 Ocorrência 1: registro de dispensação de medicamentos sem notas fiscais que comprovem a aquisição;
Dispositivos violados: arts. 27, 43, e 44 da Portaria GM/MS nº 184/2011, vigente de 3/2/2011 a 14/5/2012; e arts. 23, 39 e 40 da Portaria GM/MS nº 971/2012, vigente de 15/5/2012 a 27/1/2016; 
Responsáveis: Marcelo Eduardo de Lima Nunes - Eireli, Sr. Marcelo Eduardo de Lima Nunes, dirigente desde 7/4/2011;
Conduta: não apresentar notas fiscais que comprovem a compra e a existência em estoque dos medicamentos dispensados;
Evidência:  Constatação 395179 do Relatório de Auditoria nº 15670 do Denasus (peça 3, p. 6-8) ;
Ocorrência 2: registro de dispensação de medicamentos em nome de pessoas falecidas;
Dispositivos violados: arts. 25 e 27 da Portaria GM/MS nº 184/2011, vigente de 3/2/2011 a 14/5/2012; e arts. 21 e 23 da Portaria GM/MS nº 971/2012, vigente de 15/5/2012 a 27/1/2016; 
Responsáveis: Marcelo Eduardo de Lima Nunes - Eireli, Sr. Marcelo Eduardo de Lima Nunes, dirigente desde 7/4/2011;
Conduta: realizar a dispensação de medicamentos em nome de pessoas falecidas;
Evidência: Constatação 395211 do Relatório de Auditoria nº 15670 do Denasus (peça 3, p. 11-12) ;
Ocorrência 3: não apresentação de cópia do cupom fiscal, cupom vinculado e/ou receitas médicas solicitados;
Dispositivos violados: arts. 25, 26, 27, 43 e 44 da Portaria GM/MS nº 184/2011, vigente de 3/2/2011 a 14/5/2012; e arts. 21, 22, 23, 39 e 40 da Portaria GM/MS nº 971/2012, vigente de 15/5/2012 a 27/1/2016; 
Responsáveis: Marcelo Eduardo de Lima Nunes - Eireli, Sr. Marcelo Eduardo de Lima Nunes, dirigente desde 7/4/2011;
Conduta: não apresentar as cópias do cupom fiscal, cupom vinculado e/ou receitas médicas solicitados, os quais servem para atestar a legalidade das dispensações realizadas;
Evidência: Constatação 398693 do Relatório de Auditoria nº 15670 do Denasus (peça 3, p. 8-9) ;
Ocorrência 4: apresentação de cupom fiscal, cupom vinculado e/ou receitas médicas com irregularidades;
Dispositivos violados: art. 44 da Portaria GM/MS nº 184/2011, vigente de 3/2/2011 a 14/5/2012; e art. 40 da Portaria GM/MS nº 971/2012, vigente de 15/5/2012 a 27/1/2016; 
Responsáveis: Marcelo Eduardo de Lima Nunes - Eireli, Sr. Marcelo Eduardo de Lima Nunes, dirigente desde 7/4/2011;
Conduta: apresentar cupom fiscal, cupom vinculado e/ou receitas médicas com irregularidades e/ou realizar registro de dispensação de medicamentos de forma divergente ao constante desses documentos;
Evidência: Constatação 395206 do Relatório de Auditoria nº 15670 do Denasus (peça 3, p. 10-11) .
	Responsabilização da Pessoa Física dos Sócios e Dirigentes dos Estabelecimentos Comerciais e Individualização das Condutas
Devido ao caráter convenial conferido à relação entre o poder público e o particular no âmbito do Programa Farmácia Popular do Brasil, conforme claramente explicitado nas Portarias que o regem, a jurisprudência do TCU tem se solidificado no sentido de que sejam responsabilizados, além da pessoa jurídica, também seus administradores, pessoalmente, a comprovar a regular aplicação dos recursos públicos desse programa submetidos às suas decisões. Nesse diapasão, acerca das irregularidades constatadas na execução do PFPB, julgados recentes do TCU, a exemplo dos Acórdãos 3796/2020-TCU-Primeira Câmara (Relator Ministro Vital do Rêgo) , 2395/2020-TCU-Primeira Câmara (Relator Ministro-Substituto Weder de Oliveira) , e 2386/2020-TCU-Primeira Câmara (Relator Ministro Augusto Sherman) , têm responsabilizado a pessoa jurídica da farmácia/drogaria credenciada em solidariedade com a pessoa física dos seus administradores, não pelo instituto da desconsideração da personalidade jurídica, mas pela obrigação de prestar contas decorrente da natureza convenial da relação jurídica estabelecida. 
Sobre o assunto é claro o voto condutor do Acórdão 5259/2018-TCU-Primeira Câmara, (Relator Ministro Vital do Rêgo) :
Com relação à matéria de fato, como bem ressaltou o MPTCU, a norma que instituiu o PFPB (art. 2º, inciso II, da Portaria 184/2011, sucedido pelo art. 2º, inciso II, Portaria 111/2016) atribuiu ao programa, expressamente, a natureza de convênio, por meio do qual é outorgado ao particular (farmácia ou drogaria integrante da rede privada) a gestão de recursos públicos. Assim, ao assumir voluntariamente o múnus público de gestão de recursos do PFPB, o particular se submete à obrigação de prestar contas, conforme disposto no artigo 70, parágrafo único, da Constituição, e, eventual responsabilização em caso de mau uso dos recursos geridos, consoante dispõe o artigo 71, inciso II, da CF/1988.
Nesse contexto, compartilho o entendimento do MPTCU, no sentido de que, ao se considerar a gestão de recursos públicos no âmbito de uma pessoa jurídica de direito privado, as decisões das pessoas naturais administradoras dessa pessoa jurídica determinam a destinação a ser dada àqueles recursos públicos. Isso faz com que, além da pessoa jurídica, também seus administradores sejam obrigados, pessoalmente, a comprovar a regular aplicação dos recursos públicos submetidos às suas decisões, a exemplo do que deliberou esta Corte no Acórdão 8969/2016-TCU-Segunda Câmara (Relator Ministro Raimundo Carreiro) .
Dessa forma, nos casos em que o estabelecimento comercial farmacêutico é uma sociedade limitada (Ltda.) , devem ser chamados aos autos a pessoa jurídica em solidariedade com as pessoas físicas dos sócios administradores, com suas responsabilidades restritas aos períodos de administração. Da mesma forma ocorre nos casos em que o estabelecimento comercial farmacêutico é uma empresa individual de responsabilidade limitada (Eireli) , nos quais devem ser chamados aos autos a pessoa jurídica em solidariedade com a pessoa física do dirigente.
O caso concreto tratado nesta TCE envolve o estabelecimento comercial Marcelo Eduardo de Lima Nunes - Eireli (CNPJ 13.482.109/0001-54) que está constituído sob a natureza jurídica de empresa individual de responsabilidade limitada (Eireli) , devendo assim ser responsabilizado, solidariamente com a pessoa jurídica, a pessoa física de seu dirigente à época dos fatos, o Sr. Marcelo Eduardo de Lima Nunes (CPF XXX.846.709-XX) .
Considerando os ilícitos acima identificados, a imputação de responsabilidade atende aos pressupostos estabelecidos na jurisprudência desta Corte de Contas. Com efeito, há elementos para individualizar as condutas, o nexo de causalidade entre estas e as irregularidades geradoras do dano e está caracterizada a atuação, no mínimo culposa, dos responsáveis, conforme resumido na matriz de responsabilização anexa a esta instrução e demonstrado na descrição das ocorrências listadas no tópico retro "Caracterização das irregularidades geradoras do dano ao erário".
Encontram-se, dessa forma, elementos probatórios nos autos que autorizam a responsabilização do estabelecimento comercial Marcelo Eduardo de Lima Nunes - Eireli, e do Sr. Marcelo Eduardo de Lima Nunes, na condição de dirigente. 
Na seara do Direito Financeiro, é cediço que cabe ao responsável demonstrar, por meio da documentação exigida nos normativos do PFPB, a boa e regular aplicação dos recursos públicos federais geridos no âmbito do referido programa, ainda que tais recursos financeiros lhes tenham sido repassados posteriormente à dispensação dos medicamentos, pois fora feito com base nas informações prestadas pelo estabelecimento comercial farmacêutico à luz das exigências previamente estabelecidas e aceitas pelo ente privado. 
Cabia às pessoas aqui responsabilizadas comprovar, por meio de documentos hábeis (notas fiscais de entrada, receitas médicas, cupons vinculados, cupons fiscais etc.) , que as dispensações de medicamentos respeitaram os normativos do programa.
	Citações
Em cumprimento ao Despacho do Secretário da Secex-TCE (peça 61) , foi promovida a citação dos responsáveis por meio dos seguintes expedientes:
	Natureza
	Comunicação 
	Data de expedição
	Peça
	Destinatário
	Origem do endereço
	Data da ciência ou motivo da devolução
	Peça da ciência
	Peça da Resposta

	Citação
	Edital 1194/2022-Seproc
	13/09/2022
	74
	Marcelo Eduardo de Lima Nunes
	Receita Federal
	14/09/2022
	75
	Não houve

	Citação
	Ofício 10486/2022-Seproc
	28/03/2022
	67
	Marcelo Eduardo de Lima Nunes
	Receita Federal
	06/04/2022
	69
	Não houve

	Citação
	Ofício 10487/2022-Seproc
	28/03/2022
	66
	Marcelo Eduardo de Lima Nunes
	TSE
	Número inexistente
	Não houve
	Não houve

	Citação
	Ofício 10488/2022-Seproc
	28/03/2022
	65
	Marcelo Eduardo de Lima Nunes - Eireli
	Receita Federal
	Desconhecido
	Não houve
	Não houve

	Citação
	Ofício 23960/2022-Seproc
	20/06/2022
	72
	Marcelo Eduardo de Lima Nunes - Eireli
	Cadastros de cia. de energia, telefonia etc.
	Número inexistente
	Não houve
	Não houve

	Da validade das notificações:
Preliminarmente, cumpre tecer breves considerações sobre a forma como são realizadas as comunicações processuais no TCU. A esse respeito, destacam-se o art. 179, do Regimento Interno do TCU (Resolução 155, de 4/12/2002) e o art. 4º, inciso III, § 1º, da Resolução TCU 170, de 30 de junho de 2004, in verbis:
Art. 179. A citação, a audiência ou a notificação, bem como a comunicação de diligência, farse-ão:
I - mediante ciência da parte, efetivada por servidor designado, por meio eletrônico, fac-símile, telegrama ou qualquer outra forma, desde que fique confirmada inequivocamente a entrega da comunicação ao destinatário;
II - mediante carta registrada, com aviso de recebimento que comprove a entrega no endereço do destinatário;
III - por edital publicado no Diário Oficial da União, quando o seu destinatário não for localizado
 (...) 
Art. 3º As comunicações serão dirigidas ao responsável, ou ao interessado, ou ao dirigente de órgão ou entidade, ou ao representante legal ou ao procurador constituído nos autos, com poderes expressos no mandato para esse fim, por meio de:
I - correio eletrônico, fac-símile ou telegrama;
II - servidor designado;
III - carta registrada, com aviso de recebimento;
IV - edital publicado no Diário Oficial da União, quando o seu destinatário não for localizado, nas hipóteses em que seja necessário o exercício de defesa.
Art. 4º. Consideram-se entregues as comunicações:
I - efetivadas conforme disposto nos incisos I e II do artigo anterior, mediante confirmação da ciência do destinatário;
II - realizadas na forma prevista no inciso III do artigo anterior, com o retorno do aviso de recebimento, entregue comprovadamente no endereço do destinatário;
III - na data de publicação do edital no Diário Oficial da União, quando realizadas na forma prevista no inciso IV do artigo anterior.
§ 1º O endereço do destinatário deverá ser previamente confirmado mediante consulta aos sistemas disponíveis ao Tribunal ou a outros meios de informação, a qual deverá ser juntada ao respectivo processo.
 (...) 
Bem se vê, portanto, que a validade da citação via postal não depende de que o aviso de recebimento seja assinado pelo próprio destinatário da comunicação, o que dispensa, no caso em tela, a entrega do AR em "mãos próprias". A exigência da norma é no sentido de o Tribunal verificar se a correspondência foi entregue no endereço correto, residindo aqui a necessidade de certeza inequívoca. 
Não é outra a orientação da jurisprudência do TCU, conforme se verifica dos julgados a seguir transcritos:
São válidas as comunicações processuais entregues, mediante carta registrada, no endereço correto do responsável, não havendo necessidade de que o recebimento seja feito por ele próprio (Acórdão 3648/2013-TCU-Segunda Câmara, Relator Ministro JOSÉ JORGE) ;
É prescindível a entrega pessoal das comunicações pelo TCU, razão pela qual não há necessidade de que o aviso de recebimento seja assinado pelo próprio destinatário. Entregandose a correspondência no endereço correto do destinatário, presume-se o recebimento da citação. (Acórdão 1019/2008-TCU-Plenário, Relator Ministro BENJAMIN ZYMLER) ;
As comunicações do TCU, inclusive as citações, deverão ser realizadas mediante Aviso de Recebimento - AR, via Empresa Brasileira de Correios e Telégrafos, bastando para sua validade que se demonstre que a correspondência foi entregue no endereço correto. (Acórdão 1526/2007-TCU-Plenário, Relator Ministro AROLDO CEDRAZ) .
A validade do critério de comunicação processual do TCU foi referendada pelo Supremo Tribunal Federal, nos termos do julgamento do MS-AgR 25.816/DF, por meio do qual se afirmou a desnecessidade da ciência pessoal do interessado, entendendo-se suficiente a comprovação da entrega do "AR" no endereço do destinatário:
Ementa: agravo regimental. Mandado de segurança. Desnecessidade de intimação pessoal das decisões do tribunal de contas da união. art. 179 do regimento interno do TCU. Intimação do ato impugnado por carta registrada, iniciado o prazo do art. 18 da lei nº 1.533/51 da data constante do aviso de recebimento. Decadência reconhecida. Agravo improvido.
O envio de carta registrada com aviso de recebimento está expressamente enumerado entre os meios de comunicação de que dispõe o Tribunal de Contas da União para proceder às suas intimações.
O inciso II do art. 179 do Regimento Interno do TCU é claro ao exigir apenas a comprovação da entrega no endereço do destinatário, bastando o aviso de recebimento simples. 
No caso vertente, a citação dos responsáveis se deu em endereços provenientes das bases de dados da Receita Federal, do TSE e de cadastros de companhia de energia, telefonia etc., conforme pesquisa de endereço constante das peças 62-64 e 71. Como a entrega dos ofícios nesses endereços restou frustrada, e considerando não haver endereço válido diverso dos utilizados, foi proposta a expedição de editais para promover as notificações, nos termos do art. 179, inciso III do RI/TCU.
Importante destacar que, antes de se promover a citação por edital, para assegurar a ampla defesa, buscaram-se outros meios possíveis para localizar e citar os responsáveis, nos limites da razoabilidade, fazendo juntar aos autos informação comprobatória dos diferentes meios experimentados que restaram frustrados (Acórdão 4851/2017-TCU-Primeira Câmara, Relator Min. Augusto Sherman) .
	Da revelia dos responsáveis
Transcorrido o prazo regimental fixado e mantendo-se inertes os aludidos responsáveis, impõe-se que sejam considerados revéis, dando-se prosseguimento ao processo, de acordo com o art. 12, § 3º, da Lei 8.443/1992.
Nos processos do TCU, a revelia não leva à presunção de que seriam verdadeiras todas as imputações levantadas contra os responsáveis, diferentemente do que ocorre no processo civil, em que a revelia do réu opera a presunção da verdade dos fatos narrados pelo autor (Acórdão 1009/2018-TCU-Plenário, Relator Ministro Bruno Dantas; 2369/2013-TCU-Plenário, Relator Ministro Benjamin Zymler; e 2449/2013-TCU-Plenário, Relator Ministro Benjamin Zymler) . Dessa forma, a avaliação da responsabilidade do agente não pode prescindir da prova existente no processo ou para ele carreada. 
Ao não apresentar sua defesa, os responsáveis deixaram de produzir prova da regular aplicação dos recursos sob sua responsabilidade, em afronta às normas que impõem aos gestores públicos a obrigação legal de, sempre que demandados pelos órgãos de controle, apresentar os documentos que demonstrem a correta utilização das verbas públicas, a exemplo do contido no art. 93 do Decreto-Lei 200/1967: "Quem quer que utilize dinheiros públicos terá de justificar seu bom e regular emprego na conformidade das leis, regulamentos e normas emanadas das autoridades administrativas competentes." 
Mesmo as alegações de defesa não sendo apresentadas, considerando o princípio da verdade real que rege esta Corte, procurou-se buscar, em manifestações dos responsáveis na fase interna desta Tomada de Contas Especial, se havia algum argumento que pudesse ser aproveitado a seu favor. Entretanto, as justificativas apresentadas já foram analisadas, conforme Relatório de Auditoria nº 15670 do Denasus e seus anexos (peça 3) .
Em se tratando de processo em que as partes interessadas não se manifestaram acerca das irregularidades imputadas, não há elementos para que se possa efetivamente aferir e reconhecer a ocorrência de boa-fé na conduta dos responsáveis, podendo este Tribunal, desde logo, proferir o julgamento de mérito pela irregularidade das contas, conforme os termos dos §§ 2º e 6º do art. 202 do Regimento Interno do TCU. (Acórdão 2064/2011-TCU-Primeira Câmara, Relator Ministro Ubiratan Aguiar; 6.182/2011-TCU-Primeira Câmara, Relator Ministro-Substituto Weder de Oliveira; 4.072/2010-TCU-Primeira Câmara, Relator Ministro Valmir Campelo; 1.189/2009-TCU-Primeira Câmara, Relator Ministro-Substituto Marcos Bemquerer; 731/2008-TCU-Plenário, Relator Ministro Aroldo Cedraz) .
Dessa forma, os responsáveis Marcelo Eduardo de Lima Nunes - Eireli e Marcelo Eduardo de Lima Nunes devem ser considerados revéis, nos termos do art. 12, §3º, da Lei 8.443/1992, devendo suas contas serem julgadas irregulares, condenando-os solidariamente ao débito apurado e aplicando-lhes a multa prevista no art. 57 da Lei 8.443/1992.
	Culpabilidade
No âmbito do TCU, é considerado de boa-fé o responsável que, embora tenha concorrido para o dano ao erário ou outra irregularidade, seguiu as normas pertinentes, os preceitos e os princípios do direito. A análise, portanto, é feita sob o ponto de vista objetivo, sem que seja necessária a comprovação de má-fé (dolo) , mas apenas da ausência de boa-fé objetiva (Acórdão 7936/2018-TCU-Segunda Câmara, Relator Ministro-Substituto Augusto Sherman) .
Dessa forma, não é possível atestar a boa-fé dos responsáveis, já que o dano decorreu justamente do descumprimento das normas e princípios do Programa Farmácia Popular do Brasil - PFPB. É possível afirmar que os responsáveis tinham consciência da ilicitude dos atos, haja vista terem assinado termo de adesão no qual requereram a habilitação nas condições estabelecidas pela Portaria que rege o Programa, da qual declararam expressamente estar cientes de todo o conteúdo e exigências, tal como a de possuir pessoal treinado para atuar no PFPB, tendo aceitado e se comprometido a cumprir.
	Recolhimento
Em consulta ao SISGRU (peça 11) , verifica-se uma devolução no valor de R$ 875,00 (oitocentos e setenta e cinco reais) , a qual será creditada em favor dos responsáveis.
	CONCLUSÃO
Em face da análise promovida na seção "Exame Técnico", verifica-se que os responsáveis Marcelo Eduardo de Lima Nunes - Eireli e Marcelo Eduardo de Lima Nunes não lograram comprovar a boa e regular aplicação dos recursos e, instados a se manifestar, optaram pelo silêncio, configurando a revelia, nos termos do §3º, do art. 12, da Lei 8.443/1992. Ademais, inexistem nos autos elementos que demonstrem a boa-fé dos responsáveis ou a ocorrência de outras excludentes de culpabilidade.
Tendo em vista que não constam dos autos elementos que permitam reconhecer a boa-fé dos responsáveis, sugere-se que as suas contas sejam julgadas irregulares, nos termos do art. 202, § 6º, do Regimento Interno do TCU, com a imputação do débito atualizado monetariamente e acrescido de juros de mora, nos termos do art. 202, §1º do Regimento Interno do TCU, descontado o valor eventualmente recolhido, com a aplicação da multa prevista no art. 57 da Lei 8.443/1992.
	PROPOSTA DE ENCAMINHAMENTO
Diante do exposto, submetem-se os autos à consideração superior, propondo:
considerar revéis, para todos os efeitos, o estabelecimento comercial Marcelo Eduardo de Lima Nunes - Eireli (CNPJ 13.482.109/0001-54) e o Sr. Marcelo Eduardo de Lima Nunes (CPF XXX.846.709-XX) , dando-se prosseguimento ao processo, nos termos do art. 12, § 3º, da Lei 8.443/1992 c/c o art. 202, § 8º, do RI/TCU;
com fundamento nos arts. 1º, inciso I, 16, inciso III, alíneas "b" e "c" da Lei 8.443/1992 c/c os arts. 19 e 23, inciso III, da mesma Lei, e com arts. 1º, inciso I, 209, inciso II e III, 210 e 214, inciso III, do Regimento Interno, que sejam julgadas irregulares as contas do estabelecimento comercial Marcelo Eduardo de Lima Nunes - Eireli (CNPJ 13.482.109/0001-54) e do Sr. Marcelo Eduardo de Lima Nunes (CPF XXX.846.709-XX) , e condená-los, solidariamente, ao pagamento das quantias a seguir especificadas, com a fixação do prazo de quinze dias, a contar das notificações, para comprovarem, perante o Tribunal (art. 214, inciso III, alínea "a", do Regimento Interno) , o recolhimento das dívidas aos cofres do Fundo Nacional de Saúde, atualizadas monetariamente e acrescidas dos juros de mora, calculados a partir das datas discriminadas, até a data dos recolhimentos, na forma prevista na legislação em vigor, abatendo-se, na oportunidade, os valores já ressarcidos:
	DATA DA OCORRÊNCIA
	VALOR ORIGINAL
 (R$) 
	D/C

	27/03/2012
	           42,80 
	D

	27/03/2012
	         362,11 
	D

	30/03/2012
	           27,17 
	D

	30/03/2012
	         100,03 
	D

	27/04/2012
	           76,72 
	D

	27/04/2012
	         890,84 
	D

	12/06/2012
	         211,24 
	D

	12/06/2012
	         483,30 
	D

	14/06/2012
	           30,68 
	D

	14/06/2012
	         358,48 
	D

	27/07/2012
	         567,65 
	D

	27/07/2012
	     1.279,79 
	D

	23/08/2012
	         669,81 
	D

	23/08/2012
	     1.309,95 
	D

	23/08/2012
	             2,40 
	D

	10/09/2012
	             2,40 
	D

	10/09/2012
	         618,33 
	D

	10/09/2012
	     1.028,90 
	D

	08/10/2012
	         819,17 
	D

	08/10/2012
	     1.867,50 
	D

	08/11/2012
	           14,10 
	D

	08/11/2012
	     1.899,56 
	D

	08/11/2012
	     4.842,59 
	D

	18/12/2012
	             9,72 
	D

	18/12/2012
	     3.051,16 
	D

	18/12/2012
	   19.529,23 
	D

	30/12/2012
	           17,28 
	D

	30/12/2012
	     2.875,43 
	D

	30/12/2012
	   28.492,89 
	D

	19/02/2013
	         394,41 
	D

	19/02/2013
	     6.597,39 
	D

	07/03/2013
	         979,50 
	D

	07/03/2013
	     9.740,15 
	D

	14/03/2013
	           16,80 
	D

	14/03/2013
	           69,00 
	D

	14/03/2013
	   25.059,22 
	D

	08/04/2013
	           33,60 
	D

	08/04/2013
	     1.766,75 
	D

	08/04/2013
	   12.376,25 
	D

	16/04/2013
	     1.185,85 
	D

	16/04/2013
	     7.664,03 
	D

	31/05/2013
	     3.660,43 
	D

	31/05/2013
	   29.439,86 
	D

	04/06/2013
	           14,40 
	D

	04/06/2013
	     1.963,27 
	D

	04/06/2013
	   17.646,54 
	D

	01/07/2013
	     1.590,42 
	D

	01/07/2013
	     8.412,54 
	D

	02/07/2013
	     1.272,50 
	D

	02/07/2013
	   15.614,60 
	D

	26/07/2013
	     1.032,50 
	D

	26/07/2013
	     7.339,48 
	D

	29/07/2013
	         877,80 
	D

	29/07/2013
	   13.281,20 
	D

	30/08/2013
	     2.065,53 
	D

	30/08/2013
	     5.923,58 
	D

	01/10/2013
	     4.111,00 
	D

	01/10/2013
	     9.387,05 
	D

	02/10/2013
	     2.030,97 
	D

	02/10/2013
	     6.112,17 
	D

	12/11/2013
	     5.062,09 
	D

	12/11/2013
	   16.650,23 
	D

	06/12/2013
	     4.393,32 
	D

	06/12/2013
	   19.770,33 
	D

	30/12/2013
	         209,52 
	D

	30/12/2013
	     4.783,95 
	D

	30/12/2013
	   25.633,29 
	D

	07/02/2014
	     2.324,30 
	D

	07/02/2014
	         313,20 
	D

	07/02/2014
	   24.270,50 
	D

	28/02/2014
	     3.908,89 
	D

	28/02/2014
	         104,68 
	D

	28/02/2014
	   40.367,08 
	D

	16/04/2014
	     4.847,47 
	D

	16/04/2014
	   18.736,91 
	D

	12/05/2014
	     2.885,71 
	D

	12/05/2014
	   10.151,70 
	D

	30/05/2014
	     2.640,56 
	D

	30/05/2014
	   17.418,28 
	D

	07/07/2014
	     2.952,49 
	D

	07/07/2014
	   13.278,78 
	D

	31/07/2014
	     3.546,60 
	D

	31/07/2014
	   14.319,50 
	D

	01/08/2014
	         491,74 
	D

	01/08/2014
	     7.346,73 
	D

	01/09/2014
	     2.116,15 
	D

	01/09/2014
	   19.144,75 
	D

	09/09/2014
	         516,71 
	D

	09/09/2014
	     8.431,44 
	D

	01/10/2014
	     1.338,30 
	D

	01/10/2014
	   20.198,80 
	D

	02/10/2014
	         450,89 
	D

	02/10/2014
	     8.776,69 
	D

	31/07/2018
	         875,00 
	C

aplicar ao estabelecimento comercial Marcelo Eduardo de Lima Nunes - Eireli (CNPJ 13.482.109/0001-54) e ao Sr. Marcelo Eduardo de Lima Nunes (CPF XXX.846.709-XX) , individualmente, a multa prevista no art. 57 da Lei 8.443/1992 c/c o art. 267 do Regimento Interno, com a fixação do prazo de quinze dias, a contar das notificações, para comprovarem, perante o Tribunal (art. 214, inciso III, alínea "a", do Regimento Interno) , o recolhimento das dívidas aos cofres do Tesouro Nacional, atualizadas monetariamente desde a data do Acórdão até a dos efetivos recolhimentos, se forem pagas após o vencimento, na forma da legislação em vigor;
autorizar, desde logo, nos termos do art. 28, inciso II, da Lei 8.443/1992, a cobrança judicial das dívidas, caso não atendidas as notificações;
autorizar, desde logo, com fundamento no art. 26, da Lei 8.443/1992 c/c o art. 217, do Regimento Interno do TCU, caso seja do interesse dos responsáveis, o parcelamento das dívidas em até 36 parcelas, incidindo, sobre cada uma, os encargos legais devidos, sem prejuízo de alertá-los de que, caso optem por essa forma de pagamento, a falta de comprovação do recolhimento de qualquer parcela implicará o vencimento antecipado do saldo devedor, nos termos do art. 26, parágrafo único, e 59, da Lei 8.443/1992 c/c o art. 217, § 2º, do Regimento Interno do TCU;
enviar cópia do Acórdão que vier a ser prolatado à Procuradoria da República no Estado do Paraná, nos termos do § 3º do art. 16 da Lei 8.443/1992, c/c o § 7º do art. 209 do Regimento Interno do TCU, para adoção das medidas cabíveis, e ao Fundo Nacional de Saúde e aos responsáveis, para ciência, e informar-lhes que a deliberação, acompanhada do Relatório e do Voto que a fundamenta, está disponível para a consulta no endereço www.tcu.gov.br/acordaos, além de esclarecer que, caso requerido, o TCU poderá fornecer sem custos as correspondentes cópias, de forma impressa;
 informar à Procuradoria da República no Estado do Paraná que, nos termos do parágrafo único do art. 62 da Resolução TCU 259/2014, os procuradores e membros do Ministério Público credenciados nesta Corte podem acessar os presentes autos de forma eletrônica e automática, ressalvados apenas os casos de eventuais peças classificadas como sigilosas, as quais requerem solicitação formal."
	É o relatório.

não há.

Procuradora-Geral Cristina Machado da Costa e Silva.

TOMADA DE CONTAS ESPECIAL. APLICAÇÃO IRREGULAR DE RECURSOS DO SISTEMA ÚNICO DE SAÚDE (SUS) NO ÂMBITO DO PROGRAMA FARMÁCIA POPULAR DO BRASIL - AQUI TEM FARMÁCIA POPULAR (PFPB). CITAÇÃO. REVELIA. CONTAS IRREGULARES, DÉBITO E MULTA.

TOMADA DE CONTAS ESPECIAL (TCE)

Unidade de Auditoria Especializada em Tomada de Contas Especial (AudTCE).

Trata-se de tomada de contas especial instaurada pelo Fundo Nacional de Saúde (FNS) em desfavor do estabelecimento comercial Marcelo Eduardo de Lima Nunes Ltda., solidariamente com Marcelo Eduardo de Lima Nunes, em razão da aplicação irregular de recursos do Sistema Único de Saúde (SUS) no âmbito do Programa Farmácia Popular do Brasil - Aqui Tem Farmácia Popular (PFPB) , no período de 27/3/2012 a 2/10/2014, o que teria ocasionado prejuízo de R$ 576.521,60, em valores históricos.
2.	O Departamento Nacional de Auditoria do SUS (Denasus) realizou auditoria entre 5/8/2015 a 19/2/2016, com a finalidade de avaliar a execução do PFPB junto ao referido estabelecimento comercial, abrangendo o período de janeiro/2012 a outubro/2014, com foco no cumprimento das normas estabelecidas pela Portaria GM/MS 184/2011, vigente de 3/2/2011 a 14/5/2012, e pela Portaria GM/MS 971/2012, vigente de 15/5/2012 a 27/1/2016, que dispõem sobre o sobredito programa.
3.	Como resultado da auditoria, foram encontradas as seguintes irregularidades:
	3.1. registros de dispensação de medicamentos sem notas fiscais que comprovem a aquisição, contrariando o disposto nos arts. 27, 43 e 44 da Portaria GM/MS 184/2011 e nos arts. 23, 39 e 40 da Portaria GM/MS 971/2012; 
	3.2. registro de dispensação de medicamentos em nome de pessoas falecidas, contrariando o disposto nos arts. 25 e 27 da Portaria GM/MS 184/2011 e nos arts. 21 e 23 da Portaria GM/MS 971/2012;
	3.3. não apresentação de cópia de cupom fiscal, cupom vinculado e/ou receitas médicas solicitados, contrariando o disposto nos arts. 25, 26, 27, 43 e 44 da Portaria GM/MS 184/2011 e nos arts. 21, 22, 23, 39 e 40 da Portaria GM/MS 971/2012;
	3.4. apresentação de cupom fiscal, cupom vinculado e/ou receitas médicas com irregularidades, contrariando o disposto no art. 44 da Portaria GM/MS 184/2011 e no art. 40 da Portaria GM/MS 971/2012.
4.	Para fins elucidativos, destaco que, ao realizar dispensações no âmbito do Programa Farmácia Popular do Brasil, o estabelecimento insere todos os dados requeridos no sistema informatizado e recebe a autorização para dispensação do medicamento, bem como o valor que será subsidiado pelo Fundo Nacional da Saúde e o valor remanescente, que, se existir, deverá ser pago pelo cliente. Com a conclusão da operação, no mês seguinte, a empresa recebe automaticamente em sua conta bancária o valor referente à parte subsidiada pelo fundo.
5.	A participação no PFPB se dá por meio de adesão voluntária, de forma que as farmácias e drogarias interessadas devem atender aos critérios previstos nas portarias que o regulamentam.
6.	Qualquer irregularidade praticada pelo estabelecimento comercial em relação às notas fiscais de aquisição dos medicamentos e/ou correlatos do programa junto aos fornecedores e em relação aos cupons fiscais de venda, aos cupons vinculados assinados pelos clientes e às respectivas receitas médicas gera a obrigação de ressarcimento de valores.
7.	Tendo em vista o caráter convenial conferido à relação entre o poder público e o particular no âmbito do supracitado programa, conforme claramente explicitado nas portarias que o regem, a jurisprudência do TCU tem se solidificado no sentido de que sejam responsabilizados, além da pessoa jurídica, também seus administradores, pessoalmente, a comprovar a regular aplicação dos recursos públicos do programa submetidos às suas decisões. 
8.	No presente caso, as irregularidades envolvem o estabelecimento comercial Marcelo Eduardo de Lima Nunes Ltda., que possui natureza jurídica de empresa individual de responsabilidade limitada. Assim, está sendo responsabilizado, além da referida pessoa jurídica, Marcelo Eduardo de Lima Nunes, na condição de dirigente.
9.	Os responsáveis foram notificados na fase interna da TCE e citados por esta Corte de Contas, não tendo apresentado defesa ou efetuado o recolhimento do débito. Dessa forma, devem ser considerados revéis, com prosseguimento do processo, conforme estabelece o art. 12, § 3º, da Lei 8.443/1992.
10.	Corroboro as análises empreendidas pela unidade instrutora, as quais contaram com a anuência do Ministério Público junto ao TCU, razão pela qual incorporo os fundamentos apresentados às minhas razões de decidir.
11.	Passo a examinar a ocorrência, ou não, da prescrição. 
12.	Sobre a matéria da prescrição das pretensões punitiva e ressarcitória, destaco o recente julgamento do TC Processo 008.702/2022-5, que resultou no Acórdão 2285/2022-TCU-Plenário e na edição da Resolução-TCU 344/2022.
13.	A mencionada norma estabelece que a prescrição nos processos de controle externo em curso no Tribunal de Contas da União observará o disposto na Lei 9.873/1999 (art. 1º) e que a pretensão punitiva e de ressarcimento prescrevem em cinco anos (art. 2º) . Estabelece, também, que a prescrição intercorrente incidirá se o processo ficar paralisado por mais de três anos, pendente de julgamento ou despacho (art. 8º) .
14.	Além disso, nos arts. 4º e 5º da resolução, está fixado o modo como será contado o prazo de prescrição e estão definidas as suas causas interruptivas, respectivamente.
15.	No caso presente, por ser tratar de irregularidade continuada, o prazo de prescrição começou a ser contado em 2/10/2014, data do último fato gerador, conforme definido no inciso V do art. 4º da novel Resolução 344/2022. 
16.	De conformidade com o art. 5º do normativo, houve interrupção da contagem do prazo prescricional em razão de atos ocorridos, durante a fase interna da TCE, em 15/12/2015, 5/4/2016, 26/7/2016, 18/8/2016, 15/9/2016, 25/10/2017, 20/3/2018, 29/10/2020, 30/11/2020 e 3/2/2021. No âmbito do TCU, as contas especiais foram autuadas em 4/5/2021 e as citações, efetivadas em 28/3/2022, 20/6/2022 e 13/9/2022. 
17.	Assim, em consonância com o decidido no recente acórdão e com o estabelecido na Resolução 344/2022, observa-se que, no caso em exame, não ocorreu a prescrição quinquenal em relação às pretensões punitiva e ressarcitória; igualmente, não se verifica a ocorrência da prescrição intercorrente, conforme antes apontado.
18.	Considerando que as informações presentes nos autos não permitem constatar a regular aplicação dos recursos repassados e que, mesmo tendo sido oportunizada a defesa aos responsáveis, tanto perante o órgão concedente quanto no âmbito desta Corte, não se desincumbiram desse ônus, não há o que se aproveitar em seu favor.
19.	Por fim, diante da não apresentação de defesa e da ausência de indícios de que tenham agido de maneira diligente ou adotado quaisquer medidas para resguardar o erário, reputo não ser possível reconhecer a boa-fé, o que autoriza o imediato julgamento definitivo de mérito de suas contas, nos termos do art. 202, § 6º, do Regimento Interno do TCU. 
20.	Nesse cenário, exsurge o dever de julgar irregulares as contas dos responsáveis, imputando-lhes débito e aplicando-lhes multa, com amparo nos arts. 19 e 57 da Lei Orgânica do TCU.
	Ante o exposto, voto por que o Tribunal adote a minuta de acórdão que ora submeto à deliberação deste Colegiado.
TCU, Sala das Sessões, em 9 de maio de 2023.
Ministro JHONATAN DE JESUS 
Relator